臺灣高等法院刑事判決　　　　　　　　95年度上訴字第2268號
上　訴　人　臺灣士林地方法院檢察署檢察官
上　訴　人
即　被　告　丙○
選任辯護人　楊貴森律師
上　訴　人
即　被　告　乙○○
選任辯護人　陳純仁律師
　　　　　　郭登富律師
　　　　　　陳勇成律師
被　　　告　甲○○
選任辯護人　鍾康治律師
上列上訴人等因被告違反貪污治罪條例案件，不服臺灣士林地方
法院92年度訴字第529號，中華民國95年4月28日第一審判決（起
訴案號：臺灣士林地方法院檢察署90年度偵字第2870號），提起
上訴，本院判決如下：
    主  文
原判決關於丙○、乙○○部分撤銷。
丙○對於監督之事務，明知違背法令，間接圖其他私人不法利益
，因而獲得利益，處有期徒刑柒年。褫奪公權伍年。
乙○○連續行使公務員明知為不實之事項，而登載於職務上所掌
之公文書，足以生損害於公眾，處有期徒刑年陸月。
其他上訴駁回。
    事  實
一、丙○原係臺北縣八里鄉鄉長（任職期間自民國83年3月1日起
    至91年2月28日止），綜理鄉政，並指揮監督所屬機構及職
    員；甲○○則係臺北縣八里鄉公所民政課課員（任職期間自
    83年7月間起迄90年3月間）負責寺廟管理等民俗業務，2人
    均為依據法令從事公務之人員。乙○○本係從事造墓殯葬行
    業，見販售靈骨塔有利可圖，明知臺北縣八里鄉○○里○段
    渡船頭小段207、208、209、604-2等地號土地，係臺灣省政
    府於59年11月30日頒布實施「林口特定區計畫」所畫定之「
    觀音山區域公園」之範圍內，嗣79年3月16日發布實施之「
    變更林口特定區計畫」將上開土地變更為「保護區」，禁止
    任意開發，竟未經主管機關同意，自72年間起，至83年間止
    ，在上開地號土地上，陸續興建「明園大佛寺」大型建築（
    含RC造地上三層2棟、地下一層地上二層1棟、地上二層1棟
    、地上一層2棟），於其內設祿位堂（即靈骨塔位）對外販
    售並自任管理人，至85年5間「明園大佛寺」因遭八里鄉公
    所建設課違建查報員查報為實質違建，並提報臺灣省政府住
    宅及都市發展局（以下簡稱住都局，省政府精簡後其業務由
    內政部營建署市鄉規劃局承辦）於同年6月間行文臺北縣政
    府工程隊排定日期拆除，乙○○旋向住都局提出「明園大佛
    寺」之寺廟登記文件，請求暫緩拆除，惟經該局以林口特定
    區都市計畫於59年11月30日發布實施，乙○○檢附之「明園
    大佛寺」寺廟登記係82年由臺北縣政府核發，無法證明該寺
    係都市計畫公布前之寺廟，應提出都市計畫發布實施前已核
    准之寺廟登記文件申請補辦建築執照，否則仍需依法拆除。
    乙○○為使明園取得合法建築執照免遭拆除，明知「明園大
    佛寺」係新建之建築，並非於59年11月30日林口特定區都市
    計畫發布前即已存在之建物，竟以人情請託不知情之親友陳
    文佑、林志虎、陳進祥、莊陳伴、鄭澤勞、林坤泉、林盛發
    、林雲、徐雪嬌等9人書立證明名冊，證明「明園大佛寺」
    「於55年間就在現址：八里鄉米倉村8鄰牛寮埔1號設寺奉拜
    釋迦佛祖訖（迄）今」，「都市計劃發佈前即已存在」，並
    於85年12月4日，提出該證明名冊及牛寮埔1號房屋之門牌證
    明書（該門牌係於42年11月15日改編定），向八里鄉公所民
    政課承辦課員甲○○申請證明書，甲○○明知其有查核之義
    務，竟未向上開名冊中之證明人查證或為其他調查，即在同
    日於其職務上製作之85年12月4日北縣八民字第17932號臺北
    縣八里鄉公所函中記載「…經查訪證人所指，貴寺在都「在
    」（按應為「市」）計劃發布前即已拜釋迦佛祖屬實，請查
    照。」等不實事項後，交付乙○○，乙○○則基於概括犯意
    ，委請不知情之跑照掮客莊國男（已成年）持向住都局行使
    而申請建築執照補發，足生損害於住都局核發建照之正確性
    。其後因該證明書遭住都局以內容空洞不足以證明「明園大
    佛寺」在都市計畫前即已存在而要求補正，乙○○即再次於
    85年12月13日前往八里鄉公所，向甲○○要求更改前開公函
    內容，經甲○○表示該公文已經鄉長丙○核章發出不能再更
    改，乙○○乃轉而要求丙○協助，丙○明知「明園大佛寺」
    建物係屬新建，並非在都市計劃發布前即已存在，不得發給
    該寺在都市計劃前即已存在之證明，並經甲○○向其說明如
    開立「明園大佛寺」於都市計劃前即已存在之公文，將誤導
    他人使「明園大佛寺」免於拆除，竟明知違背法令，為圖乙
    ○○及「明園大佛寺」之不法利益，逕行將前開公函原稿內
    容「貴寺在都市計劃發布前即已『拜釋迦佛祖』屬實」，修
    改為「貴寺在都市計劃發布前即已『存在』屬實」，再交由
    甲○○以同一文號（發文日期則更改為85年12月13日）繕印
    發文，交付乙○○，由乙○○基於同前概括犯意，委由莊國
    男持向住都局行使，申請補發建照，使住都局誤以為「明園
    大佛寺」確於都市計畫發布前即已存在，而核發乙○○「明
    園大佛寺」之合法建築執照，使該寺免遭拆除，乙○○並得
    以每個數千元至10餘萬元不等之價格，販賣「明園大佛寺」
    內之祿位堂牟利，共獲得近新臺幣354,410,000元之龐大不
    法利益。嗣經法務部調查局航業海員調查處循線查獲。
二、案經法務部調查局航業海員調查處移送台灣士林地方法院檢
    察署檢察官偵查起訴。
    理  由
甲、證據能力部分
    按被告以外之人於審判外之陳述，雖不符刑事訴訟法第159
    條之1 至159 條之4 之規定，而經當事人於審判程序同意作
    為證據，法院審酌該言詞陳述或書面陳述作成時之情況，認
    為適當者，亦得為證據。當事人、代理人或辯護人於法院調
    查證據時，知有同法第159 條第1 項不得為證據之情形，而
    未於言詞辯論終結前聲明異議者，視為有前項之同意，刑事
    訴訟法第159 條之5 第1 項、第2 項規定甚明。證人陳進祥
    於法務部調查局航業海員調查處調查時之陳述，雖不符合刑
    事訴訟法第159 條之1 至159 條之4 之規定，惟被告及辯護
    人經本院提示陳進祥之筆錄內容，均未對其證言之證據能力
    有所爭執，應視為同意以其證言作為證據，合先敘明。
乙、實體部分
一、訊之上訴人即被告丙○、乙○○及被告甲○○均否認犯行，
    被告丙○辯稱：聲請人乙○○之意思是要八里鄉公所出具「
    明園大佛寺」於都市計劃前即已存在之證明，伊看甲○○之
    公文原稿亦是寫「存在屬實」，故伊只是回復聲請人之意思
    ，將公文「拜釋迦佛祖屬實」改為「存在屬實」，且這類之
    公文由課長即可決行云云。被告甲○○辯稱：伊承辦乙○○
    之聲請案時，曾打電話給證明書上之名義人之一即村長陳進
    祥查證，陳進祥稱確為其親自蓋章，並知道證明書之內容。
    且因伊剛承辦業務未久，不曾處理過人民此類之聲請案件，
    乃請教課長黃本達，黃本達說如果寫「存在」是證明現在「
    明園大佛寺」的規模從以前都市計劃前就存在，但「明園大
    佛寺」之建物大部分是新建的，所以改成「拜釋迦佛祖屬實
    」。嗣乙○○來找伊說要改為「存在屬實」，伊說已經經鄉
    長批示發文不能改，嗣由鄉長丙○自己改，因伊對公文流程
    不熟，所以才用同樣之文號發文云云。被告乙○○辯稱：「
    明園大佛寺」之現址於都市計劃前確已存在小廟，祭祀神明
    ，嗣伊將小廟拆除，改建為現今之建築。伊當初聲請之意旨
    是要八里鄉公所出具「明園大佛寺」於都市計劃發布前即已
    存在屬實之證明，用來申請補發建照，嗣公所之公文記載「
    拜釋迦佛祖屬實」，遭住都局退件，伊才去找甲○○、丙○
    更改公文云云。經查：
  (一)臺北縣八里鄉○○里○段渡船頭小段207、208、209、604-2
    等地號土地，係臺灣省政府於59年11月30日頒布實施「林口
    特定區計畫」所畫定之「觀音山區域公園」之範圍內，嗣79
    年3月16日發布實施之「變更林口特定區計畫」將上開土地
    變更為「保護區」，禁止任意開發，嗣被告乙○○在上開地
    號土地上，陸續興建「明園大佛寺」大型建築（含RC造地上
    三層2棟、地下一層地上二層1棟、地上二層1棟、地上一層2
    棟），並自任管理人。85年5月23日明園因遭八里鄉公所建
    設課違建查報員查報為實質違建，並提報住都局經該局派吳
    業威前往實地勘查認定為實質違建（納骨塔），該局於85年
    6月14日行文臺北縣政府工程隊排定日期依法拆除，乙○○
    乃向住都局提出「明園大佛寺」之寺廟登記文件，請求暫緩
    拆除，惟經該局以林口特定區都市計畫於59年11月30日發布
    實施，乙○○檢附之「明園大佛寺」寺廟登記證係82年由臺
    北縣政府核發，無法證明該寺係都市計畫公布前之寺廟，應
    提出都市計畫發布實施前已核准之寺廟登記文件申請補辦建
    築執照，否則仍需依法拆除。乙○○為使明園取得合法建照
    免於被拆除，乃請託親友陳文佑、林志虎、陳進祥、莊陳伴
    、鄭澤勞、林坤泉、林盛發、林雲、徐雪嬌等9人書立證明
    書，證明「明園大佛寺」「於55年間就在現址：八里鄉米倉
    村8鄰牛寮埔1號設寺奉拜釋迦佛祖訖（迄）今」，「都市計
    劃發佈前即已存在」，並於85年12月4日，提出該證明名冊
    及牛寮埔1號房屋之門牌證明書（該門牌係於42年11月15日
    改編定），向八里鄉公所民政課承辦課員甲○○申請證明書
    ，嗣甲○○在同日於其職務上製作之85年12月4日北縣八民
    字第17932號臺北縣八里鄉公所函中記載「…經查訪證人所
    指，貴寺在都在（按應為「市」）計劃發布前即已拜釋迦佛
    祖屬實，請查照。」，交由乙○○委請跑照掮客莊國男持以
    向住都局申請建照補發。其後因該證明書遭住都局以內容空
    洞不足以證明「明園大佛寺」在都市計畫前即已存在而要求
    補正，乙○○即於85年12月13日再次向甲○○要求更正前開
    證明函內容，經甲○○表示該公文已經鄉長丙○核章發出不
    能再更改，乙○○乃轉而要求丙○協助，丙○乃逕行將前開
    證明函原稿內容修改為「貴寺在都市計劃發布前即已『存在
     』屬實」，再交由甲○○以同一文號（發文日期則更改為8
    5年12月13日）繕印發交乙○○再委由莊國男持向住都局申
    請補發建照等情，為被告等3人所自承，並有59年11月林口
    特定區計畫、78年7月變更林口特定區計畫、臺北縣八里鄉
    公所違章建築查報單、住都局85年6月14日八五住都管字第0
    47829號、048278號函、85年6月28日八五住都管字第051940
    號函、八里鄉公所服務台受理人民服務申請卡、申請證明書
    、門牌證明書、臺北縣八里鄉公所85年12月4日北縣八民字
    第17932號函、85年12月13日同號函及函稿等在卷可稽（附
    原審證物袋內政部營建睪市鄉規劃局函送資料、90年度偵字
    第2870號卷第74至79頁、88年度偵字第11596號卷第13至19
    頁、88年度聲字第1475號卷第56頁）。
  (二)又現今規模之「明園大佛寺」建物，係被告乙○○自72年間
    起，至83年間止陸續建築等情，亦據被告乙○○供述甚明（
    見90年度偵字第2870號卷第63、205頁、原審卷 (三)第185
    頁），故現今「明園大佛寺」之建物於59年11月30日林口都
    市計畫實施前尚未存在，殆無疑問。雖被告乙○○復以：「
    明園大佛寺」之現址於59年11月30日之前已有小廟存在，並
    有祭拜之事實，嗣後伊將該小廟拆除，改建為現今之建築，
    故「明園大佛寺」並非新建，而係原有之小廟改建云云置辯
    。惟查：
  1.經行政院農業委員會農林航空測量所（以下簡稱航測所）現
    場勘查及放大航空照片判釋結果，「明園大佛寺」地區在83
    年有建物存在，至於67年、75年並未發現有建物存在，有該
    所88年12月10日88農測調字第2709號函及航測圖可按（附90
    年度偵字第2870號案件證物袋證29、88年度偵字第11596號
    卷第68至70頁）。雖證人即原審查本件寺廟是否應拆除之原
    住都局承辦人員吳業威證稱：（72年之）航照圖能證明72年
    之前（該處建物）存在，航照圖的業務屬於課長楊吉信的主
    管範圍等語（原審卷 (二)第142頁），而楊吉信於審核原案
    時亦加註意見稱「72年航測圖上有該寺廟建物」等語（見88
    年度偵字第11596號卷第178頁），另成功大學製作之72年航
    測圖上於現今「明園大佛寺」區域有疑似建物存在，亦有航
    測圖在卷可按（90年度偵字第2870號卷第84頁）。而被告乙
    ○○自承其自72年間起即陸續興建今日之「明園大佛寺」建
    築，故72年間「明園大佛寺」現址已存在建物，非無可能。
    是就「明園大佛寺」之現址於72或76年之前是否有建物存在
    ，航測所之判釋與成功大學之航測圖顯示不同之結果，孰為
    正確，尚有疑問，惟依航測所現場勘查及放大航空照片判釋
    結果，「明園大佛寺」地區在67年間既未發現有建物存在，
    是該址於59年11月30日林口都市計畫實施前並未有建築存在
    ，殆無疑問。
  2.被告乙○○雖提出「承認書」、「證明書」、「陳情書」各
    1件（附原審卷 (一)第100至102頁），主張林傑卿於32年間
    曾將其所有之台北縣八里鄉○○村○○里段渡船頭206、207
    、208、209、210、211、604、606等多筆土地托由徐火明承
    耕，徐火明死亡後，同意由其子徐吉宗及女婿張再生（按即
    被告乙○○之父）承受，承租人均代為看守土地所有人祖墓
    （祠堂）及繳納田賦，故本件土地上本就有祭祀之祠堂云云
    。惟查，證人即林傑卿之子林榮爵證稱：「承認書」上之筆
    跡應該不是我父親的等語（原審卷 (二)第178頁），故「承
    認書」是否確為立書人林傑卿所書立，甚有疑問。再證人劉
    坤山雖證稱：「陳情書」及「證明書」是其書寫等語，惟據
    其所稱書寫上開文件之過程為：乙○○他爸爸張再生拿來給
    我代寫，我寫了2張，1張是陳情書，1張是證明書。當時寫
    這些文件的時候，沒有去看過張德勝和陳風日，村長張德勝
    我不認識，是我寫完之後，張再生拿去村長那邊蓋章。（問
    ：證明書第4行上面為何用括號有寫祠堂二字？）因我寫好
    張再生要拿去給村長蓋章時候，張再生說墓的旁邊有一個佛
    堂，所以就括號寫祠堂二字。後來我有把這些文件、陳情書
    送到臺北地院民事執行處，後來土地拍賣的狀況我不知道。
    二張文件不是同一天書寫，但是隔幾天我忘記了，這二張都
    是張再生一個人來請我寫的，他是獨自來找我，他是不同天
    來找我的，相隔不到1個月。內容都是張再生跟我說的。寫
    字沒有到他們所述的土地現場看過，只是照他說的來寫。證
    明人在文件上簽名時，我沒有在場，蓋章的時候我也沒有在
    場，寫完就交給張再生。我沒有當場看到徐吉宗在我寫的陳
    情書上面簽名等語（見原審卷 (二)第186至188頁）。是據
    證人劉坤山所述，其代書「陳情書」、「證明書」時，僅根
    據張再生片面之口述記錄，並未至現場察看土地實際使用之
    情形，亦未與立書人陳風日、徐吉宗等人確認文書之內容或
    當場見證陳風日、徐吉宗等人之簽名蓋章，要難遽認該等文
    書之內容確為立書人之本意。參以證人即「證明書」之名義
    人陳風日證稱：我不認識字，沒有印象看過證明書，不知道
    張再生、徐吉宗當時有無在訴訟或管理林傑卿的土地等語（
    見原審卷(二)第184頁），要難認陳風日確曾開立上開證明
    書。再證人林榮爵亦證稱：祖墳附近並沒有林姓家族的宗祠
    ，沒有看到有人替我們管理祖墳等語（見原審卷(二)第176
    、178頁），故「證明書」之內容顯然與真實情況不同。是
    本件並無證據證明「承認書」、「證明書」、「陳情書」所
    載臺北縣八里鄉○○村○○里段渡船頭206、207、208、209
    、210、211、604、606等多筆土地上有林傑卿之祖墓或祠堂
    等情，係屬事實。
  3.退步言之，即認上開「承認書」、「證明書」、「陳情書」
    等所載上情為真，惟所謂「祖墓」或「祠堂」者，究屬林家
    私有財產，即使有祭祀，亦係由林家子孫為之，尚非供一般
    大眾祭拜之廟宇可比，此觀之上開「承認書」、「證明書」
    、「陳情書」所載祖墓（祠堂）由承租人「看守」等語，可
    知該等祖墓、祠堂係林家私有，並非供不特定人參拜甚明。
    參以證人林榮爵證稱：祖墳附近沒有我們家族所蓋室內祠堂
    有祭拜神明、佛祖之類的，也沒有任何寺廟。從我20幾歲起
    ，約4、50年的時候，每年都去掃墓，直到現在。看到的情
    況是雜草等語（見原審卷(二)第175至177頁），益足見林家
    祖墳區域並無被告乙○○所稱之供不特定人祭祀之廟宇存在
    。
  4.另證人莊陳伴（12年5月7日出生）雖證稱：我是本地人，在
    我還沒有當新娘前，就有一間在拜拜的地方，位置大概是在
    田中間等語（見原審院卷 (三)第5、6頁）。惟其復稱：那
    個拜拜的地方已經被機器剷掉，我忘記那個地方現在在那裡
    等語（見原審卷 (三)第10頁），是要難確認證人莊陳伴所
    稱之「拜拜的地方」係位於現今「明園大佛寺」之現址。再
    據證人莊陳伴稱：拜拜的地方是拜什麼我不知道，我沒進去
    拜過。那個廟是俊卿（按即林傑卿之兄、林榮爵之伯父）他
    們蓋的，俊卿的地讓乙○○的祖父耕作，後來才賣給他們，
    讓他們耕作的時候有約定俊卿的祖墳及佛堂不可以毀掉，我
    所說的佛堂就是剛剛我說拜拜的地方等語（見原審卷 (三)
    第10、11頁）。是依證人莊陳伴所言，其所稱之「拜拜的地
    方」即係林傑卿、林俊卿等私人之祖墳及祠堂，並非供一般
    人拜拜的廟宇，均同前述。
  5.再證人陳清及其子陳國定於原審時雖均證稱其等以前居住之
    臺北縣八里鄉牛寮埔1號附近有拜拜的地方，陳國定並稱現
    今「明園大佛寺」即是當日之小廟改建云云。惟細繹其等證
    詞，陳清證稱：我之前住在臺北縣八里鄉牛寮埔1號時，附
    近有拜拜的地方，但很少人去拜拜，有一間拜土地公，那是
    放在地上的那種，另外有一間比較大間的，我以前沒有進去
    過大間的那間，只有路過，偶而用手默拜一下。從臺北縣八
    里鄉牛寮埔1號走到大間的廟走路約4、5分鐘云云（見原審
    卷 (三)第14、15頁）。陳國定則證稱：明園大佛寺以前是
    像家庭那種的寺廟，以前小孩子的時候常常進去玩，那是一
    間像我們住家這麼大的寺廟，約十幾坪，拜什麼我忘了。是
    在我唸國小以前就有了，到了我搬到渡船頭之前就已經在慢
    慢的改建了。小的寺廟跟我當時住的臺北縣八里鄉牛寮埔1
    號隔壁而已，隔一塊小巷子，約13法庭的長度（經測量後為
    11公尺）。很近，在外面講話都聽的到，裡面拜什麼我不知
    道云云（見原審卷 (三)第62至65頁）。是陳清與陳國定父
    子一稱自其等住處臺北縣八里鄉牛寮埔1號步行至該廟需4、
    5分鐘，一稱該廟與其住處僅相隔一條巷子，聲可相聞，所
    述顯相歧異。再陳國定於88年8月2日於法務部調查局航業海
    員調查處調查時證稱：我祖父輩在民國初年左右即在該地設
    籍定居，直到62年間我們才從牛寮埔1號搬到渡船頭19之1號
    。我祖父輩定居當時建築物的構造係一樓石頭屋上面覆蓋茅
    草，是一般民房並非寺廟建築，周圍也沒有鄰居房舍係一獨
    立住屋。62年我們搬離牛寮埔1號時明園尚未興建，直到過
    了2、3年後我們才聽說有人要在當址興建寺廟。62年我們搬
    離牛寮埔1號時，當址確實是我們石頭住家，並非是明園大
    佛寺，也無任何寺廟等語（見88年度聲字第1475號卷第10
    頁反面至11頁反面）。又上開筆錄係法務部調查局航業海員
    調查處調查員劉應武依陳國定陳述之意思為記載，陳國定當
    時係回答那邊沒有任何寺廟等情，業據證人劉應武證述明確
    （見原審卷 (三)第69至70頁）。加以證人陳國定於原審作
    證時亦稱：調查員和我作筆錄時，我把我知道的都告訴調查
    員，我當時說我搬離臺北縣八里鄉牛寮埔1號時，明園大佛
    寺還沒有興建，是實在等語（見原審卷 (三)第62頁）。是
    證人陳國定於原審時稱其遷離牛寮埔1號時該處有一寺廟，
    及其遷離之前該寺廟已逐漸改建中云云，與其於88年8月2日
    調查時所稱當時該處並無廟宇、遷離後2、3年才聽說要蓋明
    園大佛寺等語，互相矛盾，另經本院函查八里鄉米倉村牛寮
    埔8鄰1號之房屋稅籍登記資料記載：所有人陳清，中式石土
    磚造房屋，長49公尺，寬17.5公尺（於57年6月10日第3888
    號文申請免徵房屋稅），有房屋稅籍登記表、房屋標示查丈
    紀錄等件附卷可稽（見88年聲字第1475號卷第7頁至第9頁）
    ，足見陳國定於原審時之證言可信度自值懷疑，且其所述廟
    宇之情形亦與其父陳清證詞歧異，其等所稱「明園大佛寺」
    現址於62年之前曾有廟宇等證言，尚難採信。
  6.再查，82年12月27日「明園大佛寺」為寺廟登記，登記之所
    在地為八里鄉米倉村7鄰米倉13-1號，建立時間為70年。嗣
    被告乙○○於85年6月11日，以原申請時寺廟登記時繕寫錯
    誤，申請將寺廟地址變更登記為米倉村8鄰牛寮埔1號，有寺
    廟登記證、寺廟登記表、寺廟變動登記表等可按（88 年度
    偵字第11596號卷第130至132頁）。是被告乙○○係將「明
    園大佛寺」之寺址登記於米倉13之1號，迄該寺遭查報違建
    及住都局令其提出都市計畫發布實施前已核准之寺廟登記文
    件申請補辦建築執照後，始更改為牛寮埔1號。而證人即米
    倉13之1號房屋住戶陳高明證稱：我現在住的米倉13-1房子
    走到明園大佛寺約要1、20分鐘等語（見原審卷 (三)第67頁
    ）。證人陳清亦證稱：陳高明住的地方和牛寮埔1號走路約
    10 多分鐘，這2處所中間沒有建屋、也沒有店家，沒有任何
    建築物，都是山，我走路要15分鐘等語（見原審卷 (三)第
    16 頁）。另被告乙○○亦供承：牛寮埔1號和米倉13之1號
    相距1個山頭，走路的話繞一圈約有2公里，如果直接跨越山
    頭的話約幾百公尺等語（見原審卷 (三)第180頁），並經本
    院勘驗現場無誤，有勘驗筆錄及照片在卷可稽。可知牛寮埔
    1 號與米倉13之1號間，相隔1個山頭，距離非近，被告乙○
    ○又係世居米倉村之人，並曾任米倉村村長，對該處環境甚
    為熟悉，其竟稱係因錯誤而將「明園大佛寺」之地址登記為
    米倉13之1號，顯與常情相悖，其更改「明園大佛寺」之地
　　址，應係另有原因。查被告乙○○聲請更改「明園大佛寺」
　  之寺址之時間係85年6月11日，恰在「明園大佛寺」因遭八
    里鄉公所建設課違建查報員查報為實質違建，及住都局於85
    年6 月間函知乙○○其檢附之寺廟登記證係82年由臺北縣政
    府核發，無法證明「明園大佛寺」係都市計畫公布前之寺廟
    ，令其提出都市計畫發布實施前已核准之寺廟登記文件申請
    補辦建築執照，否則仍需依法拆除之後。而米倉13之1號之
    門牌係由房屋所有人陳高明申請，經台北縣八里鄉戶政事務
    所於84年10月16日編定該門牌，有勘編門牌報告表、編釘門
    牌申請書、房屋照片影本、切結書、台北縣八里鄉戶政事務
    所門牌證明書在卷可按（見原審卷 (二)第158至163頁）。
    另牛寮埔1號係於42年11月15日改編門牌，亦有臺北縣八里
    鄉戶政事務所門牌證明書附卷足稽（90年度偵字第2870號卷
    第92頁）。可知被告乙○○係因米倉13之1號之門牌於84年
    間始編定，為證明「明園大佛寺」於59年林口都市計畫前即
    已存在，始將寺址由米倉13之1號改為牛寮埔1號。復參諸證
    人陳清證稱：乙○○說我之前住牛寮埔那邊，所以拜託我請
    領證明申請水電，讓廟裡拜拜的人可以洗手洗臉等語（見原
    審卷 (三)第13頁），益足見「明園大佛寺」地址登記為牛
    寮埔1號，僅係為了申請水電及證明寺廟於都市計畫前即已
    存在以便請辦建築執照，尚非該寺實際坐落於該門牌所在位
    置。是故，陳清、陳國定父子所稱於其舊住處牛寮埔1號附
    近有寺廟云云，即使屬實，該等廟宇亦未必在現今「明園大
    佛寺」寺址。
  7.又證人陳田稻證稱：56年左右，有和乙○○在八里鄉買土地
    ，土地之前是林傑卿他們的。上面有林傑卿祖先的古墓，古
    墓的土地是在乙○○管理的範圍。（問：土地上有無寺廟或
    是拜拜的地方？）有一間小小間，我沒有進去看過。古墓在
    拜拜的地方下面一點。拜拜的地方是乙○○管理的土地範圍
    （見原審卷 (二)第191、192頁）。證人林坤泉亦證稱：明
    園大佛寺興建前原地有一個鄉下的小廟，那間廟從我小時候
    就有了，從我家走路到那邊有10多分鐘，我所說我小時，是
    指民國40幾年，我10多歲的事情，我是38年次的等語（見原
    審卷 (三)第74、75頁）。是證人陳田稻、林坤泉均稱在被
    告乙○○管理之土地或「明園大佛寺」原址有一拜拜的地方
    ，惟其等均稱：不知小廟內祭拜什麼等語（見原審卷(二)第
    192 頁、卷 (三)第74頁），是其等就該「小廟」之性質如
    何，並無法提供證明。自證人陳田稻所稱「拜拜的地方」在
    林傑卿家古墓上面一點等語觀之，極可能係林家私人祭祀處
    所，尚無法證明該處原有供大眾參拜之廟宇存在。
  8.綜上，依航測所勘查及判釋結果，「明園大佛寺」地區在67
    年時並未發現有建物，又查無其他證據證明該處於59年林口
    都市計畫實施前有供大眾膜拜之廟宇，應認「明園大佛寺」
    係一新建之建物，並非由原廟宇增建或改建而來。
  (三)「明園大佛寺」之建築既非於59年11月30日林口都市計畫前
    已經存在或係由原有廟宇改建而來，則被告甲○○於其職務
    上製作之85年12月4日北縣八民字第17932號臺北縣八里鄉公
    所函中記載「貴寺在都「在」（按應為「市」）計劃發布前
    即已拜釋迦佛祖屬實」等語，顯有不實。雖被告甲○○辯稱
    曾以電話向證明「明園大佛寺」於都市計畫發布前即已存在
    之證明人之一陳進祥查證云云，惟上情業經證人陳進祥否認
    ，稱：（問：八里鄉公所民政課甲○○先生有無在85年12月
    4日當天或這個日期之後，以電話或本人親自向你查證此事
    ？）都沒有等語（88年度偵字第11596號卷第25頁反面），
    故被告甲○○所辯，尚難採信。是被告甲○○既未以任何方
    式向證明人或其他當地居民查證，即逕出具公函稱：「經查
    訪證人所指，貴寺在都「在」（按應為「市」）計劃發布前
    即已拜釋迦佛祖屬實」，要屬登載不實。雖被告甲○○復以
    其於案發前剛接辦業務未久不熟悉處理程序云云置辯。惟查
    ，被告甲○○雖自85年8月12 日起始主管八里鄉公所有關宗
    教之業務，有八里鄉公所94 年3月14日北縣八人字第
    0940003605號函所附之經辦業務明細附卷可按（見原審卷 (
    二)第286、288頁），但其自83年7月1日起即擔任八里鄉公
    所之課員，有被告甲○○之簡歷表可稽（見原審卷 (二)第
    287 頁），是其於案發時已擔任公務員2年，時間並非甚短
    ，其對身為鄉公所基層公務員就主管業務有查核及據實製作
    公文之義務，應知之甚明，且其對聲請人乙○○將持其製作
    之公文書作為避免違建拆除之依據一節，亦有明知，竟未經
    查證即在公所函文上記載「經查訪證人所指」，顯然有違公
    務員誠實登載公文之義務，要難謂其得不負公文書登載不實
    之責任。
  (四)再「明園大佛寺」非於59年11月30日林口都市計畫前已經存
    在，已如前述，故被告丙○於85年12月13日於公文函稿將「
    貴寺在都市計劃發布前即已『拜釋迦佛祖』屬實」，改為「
    貴寺在都市計劃發布前即已『存在』屬實」，再交由甲○○
    繕印發文，公函內容亦係不實，自不待言。且甲○○以證人
    身分結證稱：鄉長丙○說申請人說要寫存在屬實，與祭拜釋
    迦牟尼屬實有何差別，我回答鄉長，因為我們本來以為（這
    張函）用作暫緩拆除用，（寫存在屬實）如果拿去給拆除大
    隊看的話，會誤導成以前的規模和現在一樣大，所以課長第
    一次作公文的時候建議把存在屬實改成祭拜釋迦牟尼屬實等
    語（見原審卷 (三)第109頁）。被告丙○於更改函稿令甲○
    ○發文前，甲○○既已向其表示「明園大佛寺」之建築並非
    於都市計畫前即已存在今日規模，如出具證明將誤導他人使
    該建築免於拆除，被告丙○又係世居於八里，對「明園大佛
    寺」之興建時間應知之甚稔，竟仍不加斟酌，逕行依被告乙
    ○○之意思更改函文，其有圖利乙○○及「明園大佛寺」之
    意思甚明。
  (五)依臺北縣八里鄉公所分層負責辦事明細表，包含寺廟管理等
    民俗業務，雖由民政課主管，由承辦人擬辦，課長核辦（參
    見原審卷 (一)第123頁）。惟依該分層負責辦事明細表對鄉
    長之職掌係規定，鄉長綜理鄉政，並指揮監督所屬機構及職
    員，其受上級機關之委任，並得監督鄉內所屬機構及職員（
    見原審卷 (一)第108頁）。是鄉長既綜理鄉政，對鄉公所之
    所有業務及人員自均有監督之責。參以被告丙○供稱：如果
    應由下面的主管決行之公文而未決行，送上來給我，不論是
    否是我應決行的，我都會批示等語（見原審卷 (一)第43頁
    ）。當時我不知道，現在我才知道，本案這類的公文是課長
    就可以決行，但課長已經送上來，我就批示等語（見原審卷
    (一)第44頁）。另本件發文之函稿確經被告丙○批示，亦有
    函稿附卷可稽（88年度偵字第11596號卷第14頁），可知即
    使依上開分層負責辦事明細表應由下級課長決行之事項，鄉
    長即被告丙○亦有裁示或變更之權，觀之本件雖經被告甲○
    ○發文後，仍由被告丙○更改函文內容重新發文益明。是本
    件有關寺廟函文之發給，要屬被告丙○監督之業務，殆無疑
    問。
  (六)被告乙○○因應依法拆除之違建明園大佛寺之祿位堂（實即
    納骨塔）銷售額共354,410,000元，逃漏稅款164,876,667
    元，此有臺北縣稅捐稽徵處之核定稅額繳款書影本在卷可憑
    （見90年度偵字第2870號卷第42頁），因認其銷售額即為被
    告丙○使被告乙○○圖得之不法利益。
  (七)至於被告丙○、乙○○等聲請再將美軍空照圖再送航測所鑑
    定一節，因相關空照圖已經該所鑑定在案，已如前述，自無
    再送鑑定之必要，併此敘明。
  綜上所述，被告等所辯各節，均係卸責之詞，不足採信。本件
  事證明確，被告等犯行堪以認定，應依法論科。
二、被告丙○行為後，貪污治罪條例第6條於90年11月7日修正公
    布，修正前該條第1項第4款規定，對於主管或監督之事務，
    直接或間接圖私人不法之利益者，處5年以上有期徒刑，得
    併科新臺幣3,000萬元以下罰金。修正後該條第1項第4款則
    為：對於主管或監督之事務，明知違背法令，直接或間接圖
    自己或其他私人不法利益，因而獲得利益者，處5年以上有
    期徒刑，得併科新臺幣3,000萬元以下罰金。被告丙○明知
    其於公文書有據實登載之義務，且「明園大佛寺」於都市計
    畫前並不存在，竟於其監督寺廟事務時，違背法令於函稿上
    更改該寺於都市計畫前即已「存在屬實」，並令被告甲○○
    發文，而圖乙○○、「明園大佛寺」之不法利益，核其所為
    ，均該當修正前、後貪污治罪條例第6條第1項第4款之公務
    員圖利罪之構成要件，而修正前後該款之刑度相同，依從新
    從輕原則，應適用裁判時之新法處斷。核被告丙○所為，係
    犯刑法第213條之公務員登載不實罪、修正後貪污治罪條例
    第6條第1項第4款之公務員圖利罪，其所犯上開2罪間有方法
    結果之牽連關係，應依刑法第55條從一重之公務員圖利罪處
    斷。被告乙○○則係犯刑法第216條、第213條之行使公務員
    登載不實文書罪。被告乙○○利用不知情之掮客莊國男行使
    不實之公文書，要屬間接正犯。另其2次行使行為，時間緊
    接，手法相同，且係犯構成要件相同之罪名，顯係基於概括
    犯意而為，應依連續犯之規定以一罪論，並依法加重其刑。
    被告行為後，刑法業於94年2月2日修正公布，並於95年7月1
    日施行，修正後刑法第2條第1項規定：「行為後法律有變更
    者，適用行為時之法律。但行為後之法律有利於行為人者，
    適用最有利於行為人之法律」。修正後之刑法刪除第55條關
    於牽連犯之規定。本件被告丙○所犯上述各罪間，具有牽連
    犯之關係，業如前述，依修正前即行為時之規定，應從一重
    之罪處斷；依修正後之刑法既已刪除牽連犯之規定，則所犯
    上述各罪應依數罪併罰之規定分論併罰。比較新舊法之規定
    ，修正後之規定並非較有利於被告，依刑法第2條第1項之規
    定，應適用行為時之法律，即適用修正前刑法第55條牽連犯
    之規定，從一重之罪處斷。另同法第56條連續犯之規定，亦
    同時修正公布刪除，則被告乙○○之犯行，因行為後新法業
    已刪除連續犯之規定，此刪除雖非犯罪構成要件之變更，但
    顯已影響行為人刑罰之法律效果，自屬法律有變更，依新法
    第2條第1項規定，比較新、舊法結果，仍應適用較有利於被
    告之行為時法律即舊法論以連續犯（最高法院95年第8次刑
    事庭會議決議參照）。原審就被告甲○○部分，適用刑法第
    213條論處有期徒刑1年4 月，並以公訴意旨雖認被告甲○○
    就被告丙○更改後之函稿再為發文部分，亦成立公務員登載
    不實罪，及被告甲○○並與丙○共犯公務員圖利罪等語，惟
    查，被告甲○○係於被告丙○更改函稿後依稿發文，且被告
    丙○於行政層級上係屬被告甲○○之上級長官，被告甲○○
    依其指示發文，要屬行政上之服從行為，尚難認被告甲○○
    有何登載不實之犯意。再被告乙○○聲請時所提出之由陳文
    佑等9人具名之證明名冊，其證明內容即為「明園大佛寺」
    「於55年間就在現址八里鄉米倉村8鄰牛寮埔1號設寺奉拜釋
    迦佛祖訖（迄）今」，核該證明書之內容要屬私文書，被告
    甲○○身為有查核義務之公務員，未加查證即於公函為「經
    查訪證人所指」之記載，雖有不實，惟被告甲○○係因相信
    上開私文書之證明內容，在無法確認「明園大佛寺」於都市
    計畫公布前即已存在之前提下，在公文為「貴寺在都「在」
    （按應為「市」）計劃發布前即已拜釋迦佛祖屬實」等與證
    明書內容相同之記載，尚難謂有何圖利被告乙○○或他人之
    意圖，核與公務員圖利罪之要件尚有未合。是公訴意旨認被
    告甲○○依被告丙○更改後之函稿再為發文部分，亦成立公
    務員登載不實罪，及其與丙○共犯公務員圖利罪等語，均有
    未洽，惟公訴意旨就上開部分係與甲○○成罪部分有連續犯
    或牽連犯裁判上一罪之關係起訴，爰不另為無罪之諭知。另
    以被告甲○○前未曾受任何有期徒刑以上刑之宣告，此有臺
    灣高等法院被告全國前案紀錄表1份附卷可憑，此次因一時
    失慮偶罹犯行，其經此教訓，自當知所惕勉而無再犯之虞，
    原審綜核各情認上開所宣告之有期徒刑以暫不執行為適當，
    爰併予宣告緩刑3年，以啟自新。認事用法及量刑，均無不
    當。檢察官上訴意旨以該被告應另成立圖利罪云云，指摘原
    判決不當，為無理由，應予駁回。
三、原審就被告丙○、乙○○部分依法論科，固非無見。惟查原
    判決就被告丙○使被告乙○○圖得之不法利益，僅認定約2
    億餘元，與前述稅捐稽徵處補稅繳款單認定為3億餘元不合
    ，且未於理由說明認定之依據；而被告乙○○、丙○部分，
    原審未及比較新法95年7月1日修正施行之刑法第55條、第56
    條，亦有可議，被告丙○、乙○○上訴意旨均否認犯罪，檢
    察官上訴意旨以原審量刑過輕云云各指摘原判決關於上開部
    分不當，雖無可取，惟原判決既有如上所述之不當，自應撤
    銷改判。爰審酌被告丙○身為鄉長，不知公正執法，竟故意
    於公文為不實記載，使轄內巨型違建取得建築執照而免於拆
    除，嚴重破壞林口特定區內之自然景觀，並使被告乙○○、
    「明園大佛寺」獲得龐大不法利益；及被告乙○○興建違建
　  在先，復情商親友開立證明書向鄉公所聲請出具不實之公文
    ，使該寺免於拆除，以取得寺廟之建築執照販售祿位堂圖利
　  ，併達3億餘元，併犯後均否認、犯罪毫無悔意等一切情狀，
    分別量處如主文第2、3項所示之刑。被告丙○犯貪污治罪條
    例之罪，宣告有期徒刑以上之刑，爰並依貪污治罪條例第17
    條之規定宣告褫奪公權5年。
據上論斷，應依刑事訴訟法第369條第1項前段、第364條、第299
條第1項前段、第368條，貪污治罪條例第2條、第6條第1項第4款
、第17條，刑法第11條前段、第2條第1項、第213條、第216條，
修正前刑法第55條後段、第56條，判決如主文。
本案經檢察官林秀濤到庭執行職務。
中    華    民    國    96    年    11    月    27    日
 　　　　　    　 刑事第六庭  審判長法　官　林堭儀
                                    法　官　郭豫珍
                                    法　官  莊謙崇
以上正本證明與原本無異。
如不服本判決，應於收受送達後十日內向本院提出上訴書狀，其
未敘述上訴之理由者並得於提起上訴後十日內向本院補提理由書
（均須按他造當事人之人數附繕本）。
                                    書記官  林旻弘
中　　華　　民　　國　　96　　年　　11　　月　　29　　日
附錄：本案論罪科刑法條全文
中華民國刑法第213條
公務員明知為不實之事項，而登載於職務上所掌之公文書，足以
生損害於公眾或他人者，處 1 年以上 7 年以下有期徒刑。
中華民國刑法第216條
行使第 210 條至第 215 條之文書者，依偽造、變造文書或登載
不實事項或使登載不實事項之規定處斷。
貪污治罪條例第6條
有下列行為之一者，處 5 年以上有期徒刑，得併科新臺幣 3 千
萬元以下罰金：
一  意圖得利，抑留不發職務上應發之財物者。
二  募集款項或徵用土地、財物，從中舞弊者。
三  竊取或侵占職務上持有之非公用私有器材、財物者。
四  對於主管或監督之事務，明知違背法令，直接或間接圖自己
    或其他私人不法利益，因而獲得利益者。
五  對於非主管或監督之事務，明知違背法令，利用職權機會或
    身分圖自己或其他私人不法利益，因而獲得利益者。
前項第 1 款至第 3 款之未遂犯罰之。
